---
title: "___"
author: "___"
date: "`r Sys.Date()`"
format:
  html:
    code-fold: true
    code-tools: true
    toc: true
editor: visual
lang: fr
---

<!--# Ceci est un commentaire. -->

<!--% Ceci est une consigne. Ne jamais modifier ni déplacer les consignes dans le document ! -->

<!--% Ajoutez un titre et votre nom dans l'entête YAML.-->

```{r setup, include=FALSE}
if (!"tools:tests" %in% search())
  source(here::here("tests/tools_tests.R"), attach(NULL, name = "tools:tests"))
SciViews::R("model", lang = "fr")
```

## Introduction et but

<!--# Introduction et but ont été réduits à leur plus simple expression en une seule phrase, mais normalement cette section est plus détaillée (ce n'est pas important pour l'exercice ici) ! -->

Dans cette étude, nous souhaitons prédire l'âge des ormeaux (du genre *Haliotis*) sur base de mesures morphométriques. Ce carnet de notes se focalise sur la relation entre la masse et la longueur de la coquille de ce mollusque comme analyse préliminaire.

## Résultats

<!--% Importez les données `abalone` générées depuis le script R/import_abalone.R.-->

```{r read}
abalone <- read(___)
```

### Description des données

<!--% Réalisez un nuage de points de la variable `whole_weight` en fonction de la variable `length`. -->

```{r plot}

```

<!--% Décrivez le graphique ci-dessus en 2 à 3 phrases.-->

<!--% Utilisez le chunk ci-dessous pour transformez les données, si nécessaire-->

```{r mutate}

```

<!--% Réalisez un tableau qui résume les données.-->

```{r tab}

```

<!--% Décrivez le tableau ci-dessus en 2 à 3 phrases.-->

### Modélisation de la masse totale

<!--% Utilisez la fonction `lm()` pour calculer la régression linéaire demandée. Placez le résultat dans une variable `abalone_lm`. Superposez la droite de régression sur le nuage de point dans un graphique. -->

```{r lm}
abalone_lm <- ___
chart(___)
```

<!--% Écrivez l'équation mathématique de ce modèle (paramétrisation du modèle) en utilisant la syntaxe LaTeX ci-dessous. -->

$$___equation___$$

<!--% Faites un résumé de votre modèle avec la fonction `summary()` appliquée sur votre objet `abalone_lm` et affichez-le grâce à `tabularise()`.-->

```{r summary}

```

<!--% Décrivez le résultat du résumé de l'objet `abalone_lm` en 3 à 4 phrases. Soyez complet ! -->

<!--% Étudiez la distribution des résidus en fonction des valeurs ajustées de votre modèle. -->

```{r resid1}

```

<!--% Décrivez le graphique ci-dessus en 2 à 3 phrases. Soyez complet ! -->

<!--% Vérifiez la Normalité des résidus de votre modèle. -->

```{r resid2}

```

<!--% Décrivez le graphique ci-dessus en 2 à 3 phrases. Soyez complet ! -->

<!--% Générez un graphique qui permet de déterminer l'homoscédasticité des résidus. -->

```{r resid3}

```

<!--% Décrivez le graphique ci-dessus en 2 à 3 phrases. Soyez complet ! -->

<!--% Étudiez l’influence des individus sur la régression linéaire grâce à l'effet de levier (axe X) et à la distance de Cook (axe Y). -->

```{r resid4}

```

<!--% Décrivez le graphique ci-dessus en 2 à 3 phrases. Soyez complet ! -->

## Discussion et conclusion

<!--% Selon vous, est-ce que ce modèle représente correctement vos données. Répondez en 4 à 6 lignes. Énoncez éventuellement des pistes d'amélioration du modèle dans vos conclusions. -->
